臺灣板橋地方法院民事判決　九十一年度訴字第一一七四號
　　原　　　告　台灣亞銳士股份有限公司
　　法定代理人　丙○○
　　訴訟代理人　丁○○
　　被　　　告　甲○○
　　　　　　　　乙○○
右當事人間請求返還不當得利事件，本院判決如左：
    主      文
原告之訴及假執行之聲請均駁回。
訴訟費用由原告負擔。
    事實及理由
一、原告主張：被告甲○○、乙○○共同經營劭欣企業有限公司（下稱劭欣公司，被
    告甲○○為公司負責人，被告乙○○則負責公司之訂貨、簽收貨物及請款等業務
    ）於民國八十七年十一月起至八十八年一月間，竟共同意圖為自己不法之所有，
    陸續向原告詐騙電腦週邊產品，共計新臺幣（下同）七十三萬一千三百二十四元
    ，且經原告提起刑事告訴，被告業經臺灣高等法院九十年度上易字第一五八七號
    刑事判決判處有期徒刑六月，如易科罰金，均以三百元折算一日確定，是本件被
    告詐欺取財之犯行，當然無法律上之原因，而受有相當於貨款七十三萬一千三百
    二十四元之利益，並致原告受有損害。為此，依民法第一百九十七條第二項、第
    一百七十九條，請求被告連帶返還上開金額之不當得利等語。並聲明：（一）被
    告應連帶給付原告七十三萬一千三百二十四元，及自支付命令繕本送達之日起迄
    清償日止，按年息百分之五計算之利息，（二）原告願供擔保，請准宣告假執行
    。
二、被告則以：原告之業務員係因被告所經營之劭欣公司要參加電腦展覽會，而主動
    前來推銷產品，被告若自始即有詐欺之意圖，當初即應由被告積極主動向原告訂
    貨。又被告係因要參加電腦展，僅因預期展覽期間客戶訂購之訂單量將較一般時
    期為大，才訂購較多之電腦，而且被告確有參加八十七年十二月四日至八十七年
    十二月十三日之台北市貿中心電腦展覽會，被告並未假借參加台北電腦展之名而
    行詐騙之實。且被告於八十八年一月九日之後，仍繼續在邵欣公司之現址正常營
    業，並於八十八年二月間仍支付價金予其他廠商如駿懋國際有限公司、明肯公司
    、綠的家具關係企業等，顯見被告仍一直設法維持公司營運，實因資金一時週轉
    困難，只得讓支票跳票，並無詐欺之意圖。又被告二人係將原告處收得貨物變賣
    現金後，用以支付公司之營運費用、債務，並無為自己不法所有之意圖。被告在
    瞭解公司無法再行正常營運後，即曾召開債權人會議，協商債務清償事宜，並與
    多家協力廠商達成和解，並將存貨退還各廠商，足證被告並無詐騙之意圖。再者
    ，原告欲以民法第一百七十九條規定向被告主張不當得利，惟被告等根本無侵權
    行為，原告不得主張不當得利，而且原告出貨的對象係劭欣公司，即雙方間存有
    買賣關係，若該筆買賣有任何問題，其紛爭只存於原告與劭欣公司間，和被告無
    涉等語，資為抗辯。並聲明：（一）原告之訴駁回。（二）如受不利判決，願供
    擔保請准免為假執行。
三、程序方面：
    按訴狀送達後，原告不得將原訴變更或追加他訴，但請求之基礎事實同一者，不
    在此限，民事訴訟法第二百五十五條第一項定有明文。又按不當得利返還請求權
    與損害賠償請求權，法律上之性質雖有未同，但二者訴訟上所據之事實如屬同一
    ，則原告起訴時雖係基於侵權行為之法律關係，然在訴訟進行中於他造為時效之
    抗辯後，亦不妨再基於不當得利之請求權而為主張。最高法院五十六年台上字第
    三０六四號判例亦可參照。本件原告起訴狀係主張被告於八十七年十一月起至八
    十八年一月間，共同意圖為自己不法之所有，陸續向原告詐騙電腦週邊產品，貨
    款共計七十三萬一千三百四十二元，致原告受有損害，應依民法第一百八十四條
    、一百八十五條之侵權行為規定，連帶負損害賠償責任；嗣於九十一年七月十七
    日則以準備書狀，以侵權行為損害賠償請求權已罹於二年消滅時效為由，變更為
    依不當得利請求權而為主張，雖不為被告所同意，惟因原告所主張被告共同詐騙
    貨物之事實均屬同一，揭諸前開條文及判例意旨，其訴之變更，並無不合，應予
    准許。
四、兩造不爭執之事實：
    （一）被告所共同經營之劭欣公司（被告甲○○為公司負責人，被告乙○○則負
          責公司之訂貨、簽收貨物及請款等業務），曾於八十七年十一月二十七日
          至八十八年一月八日止，向原告訂購電腦產品，合計貨款七十三萬一千三
          百二十四元，迄未給付貨款。
    （二）原告因劭欣公司無法給付上開貨款，對被告提出刑事詐欺告訴，經臺灣高
          等法院於九十年七月三十一日以九十年度上易字第一五八七號刑事判決判
          處被告共犯詐欺取財罪，各處有期徒刑六月，如易科罰金，均以三百元折
          算一日確定。
五、得心證之理由：
    兩造所爭執者，無非被告是否有詐欺之行為，而無法律上之原因，受有相當於七
    十三萬一千三百二十四元貨款（下稱系爭貨款）之利益，致原告受有損害？
    （一）按民法第一百九十七條第二項所規定：「損害賠償之義務，因侵權行為受
          利益，致被害人受損害者，於前項時效完成後，仍應依關於不當得利之規
          定，返還其所受之利益於被害人。」，僅於損害賠償之義務人，因侵權行
          為而受利益之情形，始有適用，如僅有侵權行為，而無不當得利返還請求
          權與其競合者，即無上開規定之適用。又按無法律上之原因而受利益，致
          他人受損害者，應返還其利益。雖有法律上之原因，而其後已不存在者，
          亦同。民法第一百七十九條亦有明文。查，本件原告主張被告共同經營劭
          欣公司，於八十七年十一月二十七日起至八十八年一月八日止，共同意圖
          為自己不法之所有，陸續向其詐騙電腦週邊產品，共計貨款七十三萬一千
          三百二十四元，故被告應返還所受相當於系爭貨款之不當得利等語，業據
          其提出出貨單影本十二份及臺灣高等法院九十年度上易字第一五八七號刑
          事判決影本為證，核其主張之不當得利返還請求權，係基於其交付貨物之
          給付行為而生，自應相當於學說上所稱之「給付之不當得利請求權」類型
          。此種類型之不當得利請求權，因一方係基於他方之給付而受利益，致他
          人受有損害，故決定此種誰得向誰主張不當得利請求權（即不當得利請求
          權之當事人），應依「給付關係」作為判斷之標準，易言之，即應由給付
          者，向受領給付者請求返還無法律上之原因而受領之利益，以維護當事人
          間之信賴關係，合理分配危險，保持當事人間之抗辯，並提供明確之判斷
          標準。（參見王澤鑑，民法債編總論第二冊，不當得利，頁四十一以下）
          職是，此項請求權之存否應先審酌之關鍵，厥於本件原告給付之貨物，其
          「給付關係」究存在於何人之間，以判斷原告所主張不當得利請求權之當
          事人為何？合先敘明。
    （二）次查，本件被告係以「劭欣公司」名義向原告訂購電腦週邊產品，而原告
          亦係基於其與劭欣公司間所成立之買賣契約，對劭欣公司交付貨物，此有
          出貨單在卷可憑，且為原告所不爭執。是以，縱認原告係受被告之詐欺行
          為而與劭欣公司成立買賣契約，惟原告之給付貨物行為，其「給付關係」
          既係存在於原告與劭欣公司之間，則受領原告之給付而受有相當於系爭貨
          款之利益者，即應為劭欣公司，原告僅能向劭欣公司請求返還無法律上原
          因所受利益，至於原告對被告既無給付關係，其對被告主張不當得利請求
          權，即屬無據。
    （三）從而，原告依不當得利法則，請求被告連帶給付七十三萬一千三百二十四
          元，為無理由，應予駁回。原告之訴已經駁回，其假執行之聲請已失所附
          麗，應併予駁回。
    （四）本件事證已經明確，兩造其餘陳述及所提其他證據，或於判決之結果無影
          響，或於本案之爭點無涉，自不須逐一斟酌論述，併此敘明。
六、訴訟費用負擔之依據：民事訴訟法第七十八條。
中　　　華　　　民　　　國　　九十一　　年　　　八　　　月　　  九  　　日
                                  臺灣板橋地方法院民事第三庭
~B法　官　葉靜芳
右為正本係照原本作成。
如對本判決上訴，須於判決送達後廿日內向本院提出上訴狀。
中　　　華　　　民　　　國　　九十一　　年　　　八　　　月　　  十五  　日
~B書記官　陳金鳳
